臺灣高等法院刑事判決　　　　　　　　99年度上易字第2773號
上　訴　人
即　被　告　吳義彰
上列上訴人因侵占案件，不服臺灣桃園地方法院99年度易字第67
5 號，中華民國99年10月27日第一審判決（起訴案號：臺灣桃園
地方法院檢察署98年度偵字第21316 號），提起上訴，本院判決
如下：
    主  文
上訴駁回。
吳義彰緩刑貳年，並應於民國一００年四月二十日前向菁英公寓
大廈管理維護股份有限公司支付新台幣伍萬元。
    事實及理由
一、本案經本院審理結果，認原審以上訴人即被告吳義彰所為，
    係犯刑法第336條第2項業務侵占罪，判處有期徒刑8 月。其
    認事用法及量刑均無不當，應予維持，並引用第一審判決書
    記載之事實、證據及理由（如附件）。
二、被告上訴意旨略以：溫國台在「銘傳SMART 大廈社區」經營
    洗衣店擅自接地下一樓用電遭查獲，被索賠新台幣（下同）
    10餘萬元，始設計伊侵占公款；且溫峻儀偽造簽到，故工作
    日誌表不足採信。另民國97年8 月25日開會同意薪資底扣費
    用，竟到庭作證說謊。倘伊要侵占，以其手握約30餘萬元，
    何以僅侵占區區10餘萬元云云。
三、然查：被告身為菁英公寓大廈管理維護股份有限公司（下稱
    菁英公司）指派至「銘傳SMART 大廈社區」擔任總幹事，負
    責該社區處理日常庶務及代收取管理費、停車費等社區住戶
    費用等業務，為從事業務之人。其如何侵占代收費用總計11
    2,507元（起訴書誤載為122,107元）等情，業經證人溫國台
    、黃步雷、溫峻儀、邱美滿證述在卷，並有切結書影本、菁
    英公司代墊之機械保管費、停車費之匯款紀錄、管理費收據
    、銘傳SMART各項服務明細表存卷可參。被告自承取走100,0
    07元（他卷第71頁），僅爭執12,500元租金已交予黃步雷，
    並親賭黃步雷轉交溫峻儀云云。然為黃步雷、溫峻儀於原審
    作證否認，被告空言以溫國台竊電而設計誣陷伊侵占公款，
    要屬卸責之詞，不足採信。又溫國台、黃步雷已明白證稱：
    被告曾提出侵占款項與薪資抵扣，然遭否決，被告復無法提
    出相關證人以實其說（他卷第82頁）；且邱美滿到庭證述：
    被告侵占款項在先，菁英公司始暫壓其薪資（本院卷第36頁
    ）。況業務侵占屬即成犯，無論被告事後是否與菁英公司達
    成侵占款項抵扣薪資，均無法解免業務侵占犯行之成立。再
    被告明知侵占公款為犯罪行為，倘非亟需，尚無將全部公款
    侵占入己而加重量刑之必要，故尚難以被告經手約30餘萬元
    公款，僅取走10餘萬元，反推其無不法所有意圖。又工作日
    誌表並非本件犯行之佐證，被告徒以溫峻儀偽造工作日誌表
    ，亦屬無意義。另被告提出96年12月薪資單、自行表列薪資
    入帳單等，乃被告領取薪資之情形，是否屬實，尚難論斷，
    自無法採為有利於被告之證明。綜上所述，被告所辯，均不
    足採信。被告上訴意旨否認犯罪，核無理由，應予駁回。
四、末查，被告前未曾因故意犯罪受有期徒刑以上刑之宣告，有
    本院被告前案紀錄表1 紙在卷可稽，爰斟酌被告於本院當庭
    與菁英公司負責人溫國台達成和解，願於100年4月20日前給
    付5 萬元予菁英公司，並不向菁英公司求償薪資，有本院審
    理筆錄存卷可參，溫國台亦表示願意原諒被告等語，堪認被
    告係一時失慮，致偶罹刑典，其犯罪所造成之損害非鉅，經
    此次偵審、科刑之教訓後，應知所警惕，信無再犯之虞，因
    認被告本件所受罪刑，以暫不執行為適當，爰併予宣告如主
    文第2項所示之緩刑。次因被告同意3 個月內給付5萬元予菁
    英公司，本院斟酌上開各項情狀後，認於被告緩刑期間課予
    如主文第2項所示需向被害人即菁英公司支付5萬元之財產上
    損害賠償之負擔，乃為適當，爰併予宣告之。若被告不履行
    此一負擔，且情節重大足認原宣告之緩刑難收其預期效果，
    而有執行刑罰之必要者，依刑法第75條之1第1項第4 款規定
    ，得撤銷其宣告，特此說明。
據上論斷，應依刑事訴訟法第368條、第373條，刑法第74條第1
項第1款、第2項第3款，判決如主文。
本案經檢察官劉文水到庭執行職務。
中    華    民    國    100    年    1    月    31    日
                  刑事第二庭審判長法  官 洪光燦
                                  法  官 宋明蒼
                                  法  官 李麗玲
以上正本證明與原本無異。
不得上訴。
                                  書記官 廖婷璇
中    華    民    國    100    年    1    月    31    日
附件
臺灣桃園地方法院刑事判決               99年度易字第675號
公  訴  人  臺灣桃園地方法院檢察署檢察官
被      告  吳義彰  男  52歲（民國○○年○月○日生）
                    身分證統一編號：Ｚ000000000號
                    住桃園縣桃園市○○街78巷24號
上列被告因侵占案件，經檢察官提起公訴（98年度偵字第21316
號），本院判決如下︰
    主  文
吳義彰意圖為自己不法之所有，而侵占對於業務上所持有之物，
處有期徒刑捌月。
    事  實
一、吳義彰任職於溫國台所經營、址設桃園市○○○路○ 段6 號
    5 樓之2 「菁英公寓大廈管理維護股份有限公司」（下稱菁
    英公司），自民國96年11月27日起經菁英公司指派至「銘傳
    SMART 大廈社區」擔任總幹事，負責為該社區處理日常庶務
    及收取管理費、停車費等社區住戶費用，為從事業務之人，
    竟意圖為自己不法之所有，於97年8 月19日，將其所收取之
    「銘傳SMART 大廈社區」住戶管理費、停車費、機械保養費
    及零用金，總計新臺幣（下同）112,507 元，予以侵占入己
    ，經菁英公司之會計查帳後發現帳目有所出入，始查悉上情
    。
二、案經溫國台訴由臺灣桃園地方法院檢察署檢察官偵查起訴。
    理   由
壹、程序事項
一、按被告以外之人於審判外之言詞或書面陳述，除法律有規定
    者外，不得作為證據，刑事訴訟法第159條第1項定有明文；
    復按被告以外之人於審判外之陳述，雖不符前4 條之規定，
    而經當事人於審判程序同意作為證據，法院審酌該言詞陳述
    或書面陳述作成時之情況，認為適當者，亦得為證據，同法
    第159 條之5 第1 項規定甚明。本案據以認定被告犯罪事實
    之證據，部分屬於傳聞證據，惟因被告及公訴人對於該等傳
    聞證據均同意作為證據，本院審酌該等傳聞證據作成之情況
    ，亦無違法或不當情事，因而認為適當，故依刑事訴訟法第
    159 條之5 第1 項規定，該等傳聞證據均具備證據能力而得
    作為證據，合先敘明。
二、至被告於本院準備程序中指摘「銘傳SMART 大廈社區」職工
    簽到簿係偽造，故無證據能力云云，惟經本院發函向「銘傳
    大廈SMART 大廈社區」管理委員會調取，該管理委員會以99
    年9 月20日銘管字第A99092001 號函覆：「一、本委員會並
    無自己的工作日誌，保全公司員工上下班係使用當時的保全
    公司，即菁英保全公司之工作日誌」（本院審理卷第18頁）
    ，經綜覽全卷，菁英公司所提供之97年7 、8 月份之簽到簿
    ，為從事業務之人於業務上或通常業務過程所需製作之文書
    ，且97年7 月之職工簽到簿亦有被告自己簽名於其上之紀錄
    ，並無刑事訴訟法第159 條之4 第2 款顯有不可信而不得作
    為證據之情形，故本院認有證據能力。
貳、實體事項
一、訊之被告吳義彰固坦承伊任職於「菁英公寓大廈維護股份有
    限公司」，自96年底至97年8 月間起經菁英公司指派至「銘
    傳SMART 公寓大廈社區」擔任總幹事，並有收取上開「銘傳
    SMART 大廈社區」住戶管理費、停車費、機械保養費及零用
    金，且帶走100,007 元，惟矢口否認有何業務侵占之犯行，
    辯稱：伊帶走之100,007 元係告訴人溫國台同意伊帶走的，
    伊取走的款項跟公司欠伊的薪資多退少補，明細表中「A2-5
    -B」租金欄位所示之金額，伊當天收到就直接交給黃步雷，
    明細表本來都放在社區內供人作紀錄，錢確實有交給黃步雷
    ，但這天這張明細表遭公司員工溫峻儀帶回公司，所以沒做
    到紀錄云云。
二、經查：
  (一)被告於96年11月27日起經菁英公司指派至「銘傳SNART 大廈
    社區」擔任總幹事一職，有員工聘僱契約書、被告親立之切
    結書，載明：擔任菁英公寓大廈管理維護股份有限公司所屬
    案場，社區會計、秘書之職務，對於社區經費、管理費不得
    佔為己有或挪用，如有挪用之實願負賠償該金額三倍，並負
    法律責任之切結書影本各一紙（97年度他字4298號第11、12
    頁）附卷可稽，復有菁英公司代墊之機械保養費、停車費之
    匯款紀錄、管理費收據、銘傳SMART 各項服務明細表等在卷
    可佐，堪認菁英公司確有代墊上開費用，應為真實可信。
  (二)被告辯稱：伊所帶走之100,007 元，協調後才帶走9 萬多元
    ，係伊於97年8 月25日，與告訴人溫國台、證人黃步雷開會
    後取得渠等之同意以挪用之金額扣抵抑留未發之薪資，且公
    司同意代墊這筆款項云云，惟經告訴人即證人溫國台到庭證
    稱：「（問：被告於今年7 月19日的法院審查中心的準備程
    序中稱，所挪用的這些錢於8 月25日有跟你、黃步雷開過會
    ，這些挪用的錢是經過你跟黃步雷同意的，有何意見？）答
    ：我們沒有同意，我們8 月25日開會當時請他回來說明，當
    時開會的時候會計算出這些帳目，我們把這些數據給他，說
    你挪用這麼多錢，請他說明，那時被告要公司先代墊善後，
    公司原則上服務客戶優先，所以被告發生事情我們要負責到
    底，即使被告沒有要求公司也會代墊給客戶再跟被告要，我
    們8 月25日同意代墊，並沒有同意被告挪用，在他挪用之前
    並沒有同意。」（本院卷第29頁背面）、證人黃步雷到庭對
    於97年8 月25日是否同意被告以挪用之金額抵扣薪資乙事，
    亦具結證稱：「（問：在97年8 月25日開會的時候被告有無
    提出將所挪用的款項與菁英公司保留的薪資互相扣抵一事？
    ）答：有，但是我們公司沒有同意。」、「（問：被告今年
    7 月19日審查中心有提到說，被告97年8 月25日有跟你及溫
    國台開過會，上開這些所挪用的款項經過你跟溫國台的同意
    ，當時你也在場，有無此事？）答：有開會，當時開會的內
    容是公司不可能同意被告個人挪用這些社區公款，開會的內
    容是公司願意先代墊這些款項以為善後，那時候有請被告寫
    一張切結書，切結的目的為希望被告日後不要不承認有挪用
    社區公款的事實，還有壹張本票，目的也是一樣不要事後不
    承認有挪用社區公款的事實。」、「（問：依被告所述，當
    日開會你與溫國台均有同意以挪用的款項與保留薪資抵扣，
    但你及溫國台均稱並無此事，既然不同意被告保留薪資抵扣
    挪用的款項，被告又豈會簽立切結書及五十萬元的本票？）
    答：我們不同意用薪資跟挪用的公款去抵扣，但是被告必須
    在一段時間內把這筆錢補起來，但是我們不知道被告會不會
    補，或是虧空多少，我們那時候還在查帳，我們讓他簽本票
    及切結書是預防未來被告不承認這件事實，我們的伍拾萬是
    針對當時來上班的時候若有挪用公款的話就應該賠償三倍的
    金額，我們覺得他的帳有問題所以才會保留他的薪資。」（
    本院卷第32、33頁）。綜此，被告雖有與告訴人即證人溫國
    台及證人黃步雷於上開時間開會，且證人溫國台、黃步雷均
    未否認菁英公司確有抑留被告之薪資未發、同意代墊遭挪用
    之款項乙情，然實因被告擔任「銘傳SMART 公寓大廈」總幹
    事期間所經手之款項未明，才保留被告之薪資，惟證人溫國
    台及黃步雷均未同意用挪用之款項扣抵抑留之薪資之證述綦
    詳，反另有被告簽立之切結書、本票五十萬元及被告庭呈之
    2008年8 月30日之簡訊內容：「吳主任：錢待我回來公司會
    先墊，明天要協助開會，否則我不會放過你，走著瞧吧？我
    會要你…」（本院審理卷第40頁）附卷可參，足認菁英公司
    確有代墊上開款項，且並未同意被告將代收之款項私自挪用
    、帶走，蓋衡諸常情，若告訴人同意被告以挪用之款項抵扣
    抑留之薪資，則被告應毋庸再行簽立切結書及本票以示賠償
    ，而應由雙方簽立薪資已扣抵之確認書以釐清雙方關係才是
    ，是被告此部分所辯，顯係狡辯之辭，當無可採。
  (三)又被告辯稱：伊有將所代收之房屋租金16,250元交付予證人
    黃步雷，但那天明細表遭公司員工溫峻儀帶回公司，所以伊
    沒做到紀錄，隔天伊到公司，還有看到黃步雷把這筆錢其中
    之12,500元交給溫峻儀，當天是連一筆3750元的代收服務費
    款項一起交給黃步雷云云，經查，證人黃步雷於偵查中具結
    證述：「我可以提出銘傳SMART 各項服務明細表一紙，其中
    97年8 月27日被告代收房租的收據，被告有簽『吳』，代表
    被告的確簽收這12,500元，但在主管簽收欄卻沒有我們公司
    的註記，這代表被告收了這筆錢之後，沒有繳回公司的意思
    。」、「我在菁英公司數年，從來沒有拿過錢給溫峻儀，因
    為溫峻儀只是工讀生，我沒有交錢給溫峻儀的道理」（97年
    度他字第4298號卷第89-90 頁、98頁），質之證人溫峻儀於
    偵查中到庭證稱：「（問：被告是否曾在97年8 月27日交付
    給你，或給他人一筆12500 元的金錢，經你目睹？）答：沒
    有，我印象中沒有收過被告這麼大數目的錢，也沒有看過他
    交給別人。我在SMART 社區期間，曾經自被告處收受4 、5
    次的現金，這些現金的名目分別是社區管理費及房租。只要
    我有經手錢，我就會登記在銘傳SMART 各項服務明細表，寫
    上我的名字；另外如果我要將錢交給公司的會計人員，就要
    再寫一張收據，該收據是由公司提供，是一式三聯，客戶簽
    收之後，一聯給客戶，一聯交給公司會計，另外一聯則是存
    根，留在本子裡，該本本子全寫完後，就將該本本子交給公
    司會計。」、「（問：為何如此確定沒有收到這筆款項？）
    問：因為只要我有經手款項，我就會簽名，但是明細表上的
    確沒有該筆款項的簽名，所以我可以確定我沒收到這筆款項
    。」、「（問：上次庭期被告所述，是因為你將明細表帶回
    公司，導致他無法簽名，有無意見？）答：如果我有把明細
    表帶回公司，一定還是會拿到收據，不會有明細表上沒有簽
    名、也沒有收據卻收到錢的這種情況發生。事實上我從來沒
    有把明細表帶回公司，如果有需要，只會把明細表影印後，
    將明細表影本帶回公司。」（97年度他字第4298號卷第96-9
    7 頁），此外尚依證人溫國台於偵查中之證述可知，菁英公
    司係派證人溫峻儀去清查被告座位後，從辦公室抽屜搜出收
    款明細及收據及尚未繳交予廠商之款項，對照服務明細表上
    缺少主管簽收的紀錄也是相符等語（97年度他字第4298號卷
    第89-90 頁），核與卷附之「銘傳SMART 各項服務明細表」
    上之記載相符，有上開服務明細表在卷可考，益徵證人黃步
    雷、溫峻儀、溫國台所述與事實相符，應堪採信。被告所辯
    無非事後卸責之詞，不足採信。
  (四)至被告又辯稱伊於97年8 月期間均正常上下班，並無曠職之
    情形，惟本件應究明者係被告是否未經菁英公司同意而挪用
    其所代收之款項，縱被告與菁英公司間果有薪資糾紛，亦不
    得未經同意帶走其因職務所涉而代收之款項，是以，被告所
    辯在97年8 月期間正常上下班之情形，非證明本件所須調查
    之必要性證據，附此敘明。
  (五)綜上所述，被告所辯，均顯為事後飾卸之詞，不足採信。本
    案事證明確，被告業務侵占之犯行，洵堪認定，應依法論科
    。
三、核被告所為，係犯刑法第336 條第2 項之業務侵占罪。被告
    將其任職於「銘傳SMART 大廈社區」代收而持有之住戶管理
    費、停車費、機械保養費及零用金，未得菁英公司之同意而
    帶走用以扣抵薪資，已遂行其易持有為所有之侵占行為。爰
    審酌被告犯後未承認犯行，任職總幹事期間已有違反所屬公
    司作業程序之情事發生，猶不深切反省，竟為求私利，吞沒
    所經手款項，雖其侵占之金額尚非鉅額，然犯後不願坦然面
    對所為，猶矢口狡辯、否認犯行，態度欠佳，又迄未將侵占
    款項如數返還告訴人暨犯罪目的、動機、手段及其生活狀況
    、智識程度等一切情狀，而量處如主文所示之刑，以示儆懲
    。
據上論斷，應依刑事訴訟法第299條第1項前段，刑法第336條第2
項，刑法施行法第1條之1第1項、第2項前段，判決如主文。
本案經檢察官陳立儒到庭執行職務。
中    華    民    國    99    年    10    月    27    日
                  刑事第十庭審判長 法  官  江德民
                                   法  官  華奕超
                                   法  官  黃鏡芳
以上正本證明與原本無異。
如不服本判決應於收受判決後10日內向本院提出上訴書狀，並應
敘述具體理由。其未敘述上訴理由者，應於上訴期間屆滿後20日
內向本院補提理由書( 均須按他造當事人之人數附繕本) 「切勿
逕送上級法院」。
                                   書記官  劉玉梅
中    華    民    國    99    年    10    月    27    日
附論罪科刑法條：
中華民國刑法第336條
（公務公益侵占罪、業務侵占罪）
對於公務上或因公益所持有之物，犯前條第 1 項之罪者，處 1
年以上 7 年以下有期徒刑，得併科 5 千元以下罰金。
對於業務上所持有之物，犯前條第 1 項之罪者，處 6 月以上
5 年以下有期徒刑，得併科 3 千元以下罰金。
前二項之未遂犯罰之。